【裁判字號】    89,訴,632
【裁判日期】    891031
【裁判案由】    竊盜
【裁判全文】
台灣基隆地方法院刑事判決                          八十九年度訴字第六三二號
    公  訴  人  台灣基隆地方法院檢察署檢察官
    被      告  丙 ○ ○
                乙○○○
                甲    ○
右列被告因竊盜案件，經檢察官提起公訴（八十九年度偵字第三五九０號），本院判
決如左：
    主      文
丙○○、乙○○○、甲○共同竊盜，各處罰金貳仟元；如易服勞役，均以參佰元折算
壹日。
扣案之鐮刀貳把及麻袋袋均沒收。
    事      實
一、丙○○、乙○○○、甲○於民國八十九年八月三十日下午二時許，行經台北縣瑞
    芳鎮○○○路過港巷時，見巷旁余森所有而為丁○○所管理之竹筍園無人看管，
    竟基於犯意之聯絡，意圖為自己不法之所有，進入園內，由丙○○、乙○○○分
    持其所有之鐮刀各一把，共同挖取竹筍共約五十五台斤，由甲○負責將竹筍裝入
    其所有之三個麻袋內；得手後，尚未及離去時，為警據報趕至而當場查獲，並扣
    得鐮刀二把（麻袋三袋未經扣案）。
二、案經台北縣警察局瑞芳分局報請台灣基隆地方法院檢察署檢察官偵查起訴。
    理      由
一、右揭事實業據被告丙○○、乙○○○及甲○三人坦承一致，核與被害人余森之媳
    婦即被害人丁○○所述情節相符，並有贓物認領保管單一紙及照片八張在卷可稽
    ，足見其自白與事實相符，可以採信。其犯行堪以認定。
二、核被告三人所為，均係犯刑法第三百二十條第一項之竊盜罪。公訴人認為被告三
    人所為，均係犯刑法第三百二十一條第一項第三款之加重竊盜即攜帶凶器而竊盜
    罪、第四款之加重竊盜即結夥三人以上竊盜罪，諒以被告所攜帶之鐮刀係凶器，
    其三人共同竊盜屬於結夥三人云云，而為其論據。惟本院認為鐮刀並非凶器，本
    案三人共同竊盜並非結夥竊盜，其理由如下：就上述第三款而言，實務上認為所
    謂兇器，乃指行為人攜帶之而有行兇之可能，客觀上具有危險性；至其主觀上有
    無持以行兇或反抗之意思，尚非所問（最高法院七十四年三月十九日第三次刑事
    庭會議決議參照）。本院進而認為此種客觀說，只在無法確認行為人主觀上有無
    行凶或反抗之意思時，始有其適用。若足以確認行為人並無持以行凶或反抗之意
    思，縱其客觀上具有危險性，仍非所謂「攜帶」凶器。申言之，所謂攜帶凶器，
    必行為人主觀上認識其為凶器而攜帶之，始足當之；若行為人主觀上並無其為凶
    器之認識，並非該款之「攜帶」凶器。查被告三人之中，一人年近六旬，二人年
    近七旬；一人小學肆業，二人未受教育；其素行良好，俱為鄉間之老實人，有警
    訊筆錄、本院被告全國前案紀錄表及台灣高等法院檢察署刑案紀錄簡覆表附卷足
    憑；據其所供，其在基隆工作，當日適逢颱風雨勢大而提早回家，因見路邊竹筍
    ，才起意挖取；有一路人指摘時，其乃連說抱歉等語。本質上，其行為屬於順手
    牽羊之類型。其之攜帶鐮刀係因工作之故，主觀上並無攜帶凶器之意思。若其竊
    盜事發，亦無持以行凶或反抗之意思，應堪認定。其主觀上既無凶器之認識，又
    無事發持以行凶或反抗之意思，即無該款攜帶凶器竊盜之可言。何況，並非得持
    以反抗之物，均為兇器；何謂行兇，是否足以行兇，仍應依個案而具體認定之。
    因此，本院依生命、身體、自由、名譽、財產法益之位階觀點，以推原立法之本
    意，認為所謂兇器，應係對於「生命法益」具有危險之器具而言。易言之，所謂
    「客觀上具有危險性」，係指對於生命法益之危險性；如僅對於「身體法益」具
    有危險者，即認係兇器，則一串鑰匙或一支鉛筆在手，亦足以持以反抗，遽認其
    為兇器，恐與常人之法感有違。例如一般人常有鑰匙在身，而學生常有原子筆隨
    身，若有順手牽羊之小竊盜初犯，則一定要處六月以上五年以下有期徒刑，豈是
    合理？何況，傷害罪係告訴乃論之罪，既不處罰未遂犯，更不處罰預備犯；若僅
    攜帶對身體法益具有危險之物而行竊，即認係加重竊盜而應處以六月以上五年以
    下有期徒刑，排除六月以下有期徒刑、拘役、罰金之適用，應非立法者之本意。
    申言之，本院認為持以反抗足以殺人者，始足以稱之為行兇，亦即對生命法益具
    有危險之物，始足以稱之為兇器。其他僅能侵害身體法益者，充其量為犯罪所用
    之物，尚不得稱之為兇器。準此，本案之鐮刀係工作之物，並非利器，縱被告持
    以反抗，亦不足以對他人生命法益造成侵害；其對生命法益既無危險，即非兇器
    。因此，被告之行為並非該第三款之加重竊盜罪無訛。其次，就上述第四款而言
    ，該款並非規定「三人以上而共同犯之」，而係規定「結夥三人以上而犯之」。
    立法既稱「結夥」，不稱「共同」，可見並非所有共同正犯三人以上均為結夥三
    人以上。司法實務基於此一認識，認為所謂「結夥三人以上」，應以在場共同實
    施，或在場參與分擔實施犯罪之人為限，不包括同謀共同正犯在內，排除大法官
    第一０九號所稱之同謀共同正犯在該款之適用（最高法院七十六年四月七日第七
    次刑事庭會議決議參照）。本院進而認為所謂「結夥」，係指三人以上，在意思
    聯絡及行為分擔之外，更有結為一夥即結為一體之意思，亦即在現場事發之際，
    具有共同反抗之意思，始得謂之結夥。若足以確認行為人並無案發將共同反抗之
    意思，則非結為一夥，不過共同正犯而已，並非結夥三人以上竊盜，自無庸適用
    加重竊盜罪而處以較重之刑之餘地。如前所述，若竊盜事發，被告亦無持鐮刀以
    行凶或反抗之意思，則其並無結為一體之結夥意思甚明，自不能僅因其為三人共
    同竊盜，即遽而論以結夥三人以上之加重竊盜罪責。綜上，被告之行為止於普通
    竊盜之共同正犯，並非攜帶凶器之加重竊盜，亦非結夥三人以上之加重竊盜無疑
    。惟其基本社會事實相同，起訴法條應予變更。被告三人之間，就普通竊盜之行
    為，有犯意之聯絡及行為之分擔，皆為共同正犯。
三、按刑事立法上之「法益原則」要求任何行為要加以犯罪化，必因其法益受到侵害
    或危險。在法益侵害，為實害犯；在法益危險，為危險犯。法益本身依其價值評
    價之強度，而呈現法益位階。生命、身體、自由、名譽、財產五者，按其順序，
    而高低位階化。生命法益最高，其次身體法益，其次自由法益，其次名譽法益，
    而財產法益最低。此五種傳統法益，稱之為「個人法益」。本件所侵害者為財產
    法益，乃財產法益之實害犯。再者，刑事司法上之「罪刑相當原則」要求法官在
    量刑時，應依法益之位階，重所當重，輕所當輕，必使罪得其刑而刑當其罪；不
    得重罪而輕判，或輕罪而重判；期使責任與刑罰得以相適應，而具有相當性。地
    藏十輪經（第三卷）云：「若犯重罪，應重治罰；若犯中罪，應中治罰；若犯輕
    罪，應輕治罰；令其慚愧，懺悔所犯。」其此之謂也！為此，本院審酌被告之品
    行、生活狀況、智識程度、犯罪之動機、目的、犯罪所生之危害、犯罪後之態度
    等一切情狀後，特別考量其侵害之財產法益甚輕，被害人丁○○到庭表示原諒等
    情，認為分別量處如主文第一項所示之罰金刑，已足使其罪刑相當，爰宣告之，
    以示儆懲，並諭知易服勞役之折算標準。
四、扣案之鐮刀二把及未扣案而未滅失之麻袋三袋，係供犯罪所用，且為被告所有，
    已據彼等供明，應予宣告沒收。
五、據上論結，應依刑事訴訟法第二百九十九條第一項前段、第三百條、刑法第二十
    八條、第三百二十條第一項、第四十二條第二項、第三十八條第一項第二款、罰
    金罰鍰提高標準條例第一條前段、第二條而判決如主文。
本案經檢察官周啟勇到庭執行職務。
中      華      民      國    八十九    年      十      月    三十一    日
                                    台灣基隆地方法院刑事庭
                                        法  官  陳  志  祥
右正本證明與原本無異。
如不服本判決，應於送達後十日內，向本院提出上訴狀。
中      華      民      國    八十九    年    十一      月        三    日
                                        書記官  陸  清  敏
附錄：
刑法第三百二十條第一項：
意圖為自己或第三人不法之所有，而竊取他人之動產者，為竊盜罪，處五年以下有期
徒刑、拘役或科五百元以下罰金。
（罰金已依罰金罰鍰提高標準條例提高為十倍）


司法院資訊處製作；財團法人民間司法改革基金會備份。
